臺灣臺南地方法院刑事判決
109年度訴字第1504號
公  訴  人  臺灣臺南地方檢察署檢察官
被      告  李淑惠



選任辯護人  黃聖珮律師(法扶律師)
上列被告因偽造有價證券等案件，經檢察官提起公訴（109年度
偵緝字第702號、第703號、第704號），本院判決如下：
    主  文
李淑惠犯行使偽造私文書罪，處有期徒刑叁月，如易科罰金，以
新臺幣壹仟元折算壹日；又犯偽造有價證券罪，共肆罪，各處有
期徒刑叁年貳月；又犯詐欺取財罪，處有期徒刑柒月。不得易科
罰金部分應執行有期徒刑肆年。
附表一所示支票背面關於偽造「李宜臻」之署押壹枚沒收；附表
二所示之本票肆紙沒收；未扣案之犯罪所得新臺幣壹佰伍拾伍萬
元沒收，如全部或一部不能沒收或不宜執行沒收時，追徵其價額
。
    事  實
一、李淑惠基於行使偽造私文書之犯意，於民國101年3月30日，
    在臺南市○○區○○里○○○00○0號之陳品蓁住處內，向陳品蓁借
    款新臺幣（下同）20萬元，而為取信陳品蓁其會還款，遂於
    附表一所示之支票背面偽簽「李宜臻」署押（含李宜臻之國
    民身分證統一編號：Z000000000號）1枚，表示轉讓該支票
    並負擔保責任之意而偽造私文書，進而將支票交付予陳品蓁
    予以行使，足以生損害於公眾。嗣因李淑惠後續未還款，陳
    品蓁遂提示該支票而遭退票，並經查證後始知上情。
二、李淑惠意圖供行使之用，基於偽造有價證券之犯意，於附表
    二所示之時間、地點，偽造附表二所示之本票發票人欄位「
    李宜臻」之簽名，佯以表示「李宜臻」簽發附表二所示之本
    票4紙，並向陳安娟（原名翁惠滿）借得如附表二所示之金
    額共計155萬元。嗣因李淑惠借款後遲未還款，並經查證後
    始知上情。
三、李淑惠意圖為自己不法所有，基於詐欺之犯意，於101年4月
    間某日，向鍾忠奮佯稱：如投資合法當舖，其報酬相當可觀
    云云，致鍾忠奮不疑有他而陷於錯誤，陸續以其名下之不動
    產向農會及民間分別借貸取得350萬元、100萬元，合計450
    萬元均交予李淑惠，然李淑惠事後並未將鍾忠奮用以投資當
    舖，並置之不理，且避不見面，鍾忠奮始知受騙。
四、案經陳品蓁、陳安娟、鍾忠奮訴由臺灣臺南地方檢察署檢察
    官偵查起訴。
    理  由
壹、證據能力之認定：本件被告、辯護人及檢察官均對本院所提
    示足資證明被告犯罪等證據之證據能力均不爭執，本院審酌
    該證據作成之情況，認為適當，依刑事訴訟法第159條之5得
    作為證據，核先敘明。
貳、實體方面
一、上揭犯罪事實一、二業據被告李淑惠於偵查中及本院審理時
    坦承不諱，核與告訴人陳品蓁、陳安娟於警詢及偵查中證述
    情節相符，附表一所示支票正反面及退票理由單影本、本票
    4張附卷可稽。足認被告自白核與事實相符，此部分事證明
    確，堪予認定。
二、就犯罪事實三部分，被告雖坦承向告訴人鍾忠奮陳稱投資合
    法當舖報酬相當可觀，告訴人鍾忠奮因而陸續以其名下之不
    動產向農會及民間分別借貸取得350萬元、100萬元，合計45
    0萬元均交予被告等情，然否認有何詐欺取財犯行，辯稱：
    告訴人鍾忠奮在預定投資當天沒有交錢，直到過了1個多月
    才交錢出來，那時候無法登記，伊就交代朋友「阿賓」把錢
    退給告訴人鍾忠奮等語。被告之辯護人則為被告辯護稱：告
    訴人鍾忠奮係經過風險評估後才決定投資當鋪，被告因故未
    能設立當鋪，且已將款項返還告訴人鍾忠奮，被告並無詐欺
    之主觀犯意及施用詐術之客觀行為。經查：
㈠、被告就其以投資當鋪為由，取得告訴人鍾忠奮交付之450萬元
    一節並不爭執，然就款項用途及去向，於偵查及審理中分別
    為下列供述：⒈109年8月6日偵訊時陳稱：「(問：該450萬元
    確實拿去幫告訴人投資嗎？)我有還他，我女兒可以做證，
    是我女兒拿給他的。（問：你還他多少錢？)470萬元。(問
    ：是否可提出投資合法當鋪之證明？)他拿出來之後來不及
    投資，後來一個月之後有還他了，並且給他一點利息。」等
    語（109年度偵緝字第702號卷第45至46頁）。⒉109年9月30
    日偵訊中陳稱：「(問：是否能提出投資當舖證明？)沒有。
    因為當鋪沒有開成，錢就還給他了。（問：妳之前通緝到案
    時供稱該450萬元有請妳女兒林孟儀還給告訴人鍾忠奮，但
    林孟儀已到庭證稱她沒有還450萬元給告訴人鍾忠奮，有何
    辯解？)我不記得是自己拿去還，還是和我女兒一起拿去還
    ，但我確實有還。」等語（同上卷第89至90頁）。⒊109年11
    月24日偵訊中陳稱：「(問：是否能提出投資當舖證明？)我
    沒有證明。因為我投資別人的當舖很賺錢，所以我想自己開
    當舖，但我不知道開當舖要花這麼錢，所以我就沒有申請，
    錢也還鍾忠奮了。(問：該450萬元告訴人鍾忠奮及妳女兒林
    孟儀均到庭供稱錢給妳之後就沒有再拿到妳還的錢，有何辯
    解？)我叫阿賓打電話給鍾忠奮，叫鍾忠奮出來拿錢，我沒
    有去。」等語（同上卷第120頁）。⒋110年1月27日本院準備
    程序中陳稱：「在預定投資當天鍾忠奮錢沒有交出來，過了
    一個多月才交錢出來，那時候就沒有辦法登記，我就說把錢
    退給他。我有交代朋友「阿賓」把錢交給鍾忠奮，我有把錢
    交給「阿賓」，但我不知道「阿賓」有沒有把錢交給他，我
    只知道朋友的綽號是「阿賓」，不知道他的名字。我只知道
    「阿賓」住的地方，但不知道地址，也不知道電話號碼，因
    為事情已經發生太久了。」等語（本院卷第55頁）。
㈡、被告就投資當鋪一事，從未提出任何憑證，是否真實，已有
    疑義。況於上開供述中，就其取得告訴人鍾忠奮交付之款項
    ，究竟是要投資他人經營之當鋪，或是要投資自行經營之當
    鋪，前後所述並不一致；而其雖稱已將450萬元返還與鍾忠
    奮，然告訴人鍾忠奮否認收到被告返還之450萬元，且被告
    先稱是交由女兒林孟儀代為轉交，待林孟儀否認後，又改稱
    係交由綽號「阿賓」之友人轉交，對於「阿賓」之真實姓名
    身分卻又無法提供，衡諸常情，實難想像一般人會將450萬
    元之款項交給身分不明之人，且無任何收據足供核實，是被
    告上開供述，實難以採信。
㈢、綜上所述，被告上開所辯，均難以採信，本件事證明確，應
    依法論科。　　　　　
三、論罪科刑：
㈠、被告行為後，刑法第201條第1項之罰金刑部分固經修正公布
    ，於108年12月27日生效，然修正前其罰金數額本應依刑法
    施行法第1條之1第2項前段規定提高為30倍，本次修法僅係
    將上開條文之罰金數額調整換算後予以明定，故修正前後之
    罰金刑度實質上並無變更，非屬法律有變更，並無新舊法比
    較適用之問題，應逕行適用新法。
㈡、被告行為後，刑法第339條第1項於103年6月18日修正施行，
    修正後規定：「意圖為自己或第三人不法之所有，以詐術使
    人將本人或第三人之物交付者，處五年以下有期徒刑、拘役
    或科或併科五十萬元以下罰金。」，相較修正前規定：「意
    圖為自己或第三人不法之所有，以詐術使人將本人或第三人
    之物交付者，處五年以下有期徒刑、拘役或科或併科一千元
    以下罰金。」原條文之罰金刑為1千元以下罰金，依刑法施
    行法第1條之1規定，即為新臺幣3萬元，修正後規定並未較
    有利，依刑法第2條第1項之規定，應適用修正前刑法第339
    條第1項。
㈢、本票為票據法第1條所稱之票據，具有流通性質，可自由交換
    ，而占有該票據即可行使票面之權利，自屬有價證券。次按
    刑法上所謂偽造有價證券，以無權簽發之人，冒用他人之名
    義而簽發者，即行成立（最高法院108年度台上字第2895號
    判決意旨參照）。行為人在支票背面偽造署押，以為背書，
    其偽造支票背書，在票據法上係表示對支票負擔保責任之意
    思，為法律規定之文書，並非依習慣表示一定用意之證明，
    而其此項行為，足以生損害於他人，故應成立偽造私文書罪
    （最高法院70年度台上字第2162號判決意旨參照）。
　　復按行使偽造有價證券以使人交付財物，如果所交付者即係
    該證券本身之價值，則其詐欺取財仍屬行使偽券之行為，不
    另成立詐欺罪名(最高法院25年上字第1814號判例意旨)。
㈣、是核被告就犯罪事實一所為，係犯刑法第216條、第210條之
    行使偽造私文書罪，就犯罪事實二所為，係犯刑法第201條
    第1項之意圖供行使之用而偽造有價證券罪，就犯罪事實三
    所為，係犯修正前第339條第1項詐欺取財罪。被告偽造「李
    宜臻」署押之行為，係偽造私文書之階段行為，且偽造私文
    書之低度行為，應為其後行使之高度行為所吸收，不另論罪
    。另被告以偽簽「李宜臻」署押4枚之方式偽造附表二所示
    本票，並進而提出行使，其偽造署押之行為，屬偽造有價證
    券之階段行為，復其行使偽造有價證券之低度行為，應為偽
    造有價證券之高度行為所吸收，均不另論罪。被告所為行使
    偽造私文書、4次偽造有價證券及詐欺取財犯行，均犯意各
    別，行為互殊，應予分論併罰。
㈤、偽造有價證券罪之法定最低刑度為3年以上之有期徒刑，其立
    法目的係藉此重罰警惕社會大眾切勿從事偽造有價證券之不
    法犯行，以維護市場秩序，保障交易信用。而本件被告為順
    利取得借款，即冒用「李宜臻」為發票人之本票向告訴人陳
    安娟借款，所為實屬不該；又被告現尚未與陳安娟達成和解
    ，尚未清償借款155萬元予陳安娟。本院綜合上情，認被告
    偽造有價證券後據以行使，擾亂社會金融秩序，犯後亦未能
    賠償陳安娟之損害，犯罪情節並非輕微，難認有何可憫恕之
    情狀，並無適用刑法第59條酌減其刑之餘地，辯護人請求適
    用刑法第59條予以減刑，為無理由，併此敘明。 
㈥、爰以被告之行為責任為基礎，審酌被告之犯罪動機、目的、
    手段、借款及詐得之金額、告訴人之損失，亦使陳安娟貸與
    款項之際未能取得確實真切之擔保或憑證，對社會金融、交
    易秩序更非無潛在之危害，殊屬不該，被告犯後於本院審理
    時就行使偽造私文書、偽造有價證券部分坦承犯行，但否認
    詐欺取財犯行，目前僅返還陳品蓁31,000元，返還鍾忠奮28
    ,000元，尚未清償陳安娟；兼衡被告於本院審理中自陳高中
    畢業之智識程度、目前在早餐店工作、每月收入2萬餘元、
    獨居之家庭經濟生活狀況等一切情狀，分別量處如主文所示
    之刑，並就得易科罰金部分諭知如易科罰金之折算標準，就
    不得易科罰金部分定應執行之刑。
四、沒收部分： 　　
㈠、偽造之有價證券，不問屬於犯人與否，沒收之，刑法第205條
    定有明文。本條規定係採義務沒收主義，是行為人因犯罪所
    生之偽造本票，依刑法第205條之規定，不問屬於犯人與否
    ，沒收之，此乃刑法第38條第2項但書所稱之特別規定，應
    優先適用。查未扣案之如附表二所示之本票4紙，因屬偽造
    之有價證券，不問屬於犯人與否，應依上開規定宣告沒收。
    而既上開本票4張已宣告沒收，其上所各偽造「李宜臻」署
    押4枚即無庸另依刑法第219條規定予以重複宣告沒收。
㈡、被告於附表一所示支票背面偽造之「李宜臻」署押，應依刑
    法第219條規定沒收之。
㈢、另本案犯罪所得部分，被告就犯罪事實二交付偽造本票而取
    得借款金額共155萬元，為被告犯罪所得，尚未清償告訴人
    陳安娟，應依刑法第38條之1第1項之規定宣告沒收，如全部
    或一部不能沒收時，請依刑法第38條之1第3項之規定，宣告
    追徵其價額。另就犯罪事實一、犯罪事實三所取得金額部分
    ，因被告業已與告訴人陳品蓁、鍾忠奮調解成立（本院卷第
    91至92頁），且已償還部分款項，故本院認如沒收犯罪所得
    對被告有過苛之虞，故不予沒收。
據上論斷，應依刑事訴訟法第299條第1項前段，刑法第201條第1
項、第210條、第216條、第339條第1項（修正前）、第41條第1
項前段、第51條第5款、第205條、第219條、第38條之1第1項、
第3項，刑法施行法第1條之1，判決如主文。
本案經檢察官許嘉龍提起公訴，檢察官李佳潔到庭執行職務。
中　　華　　民　　國　　111 　年　　4 　　月　　14　　日
　　　　　　　　　刑事第六庭  審判長法　官　高如宜
　　　　　　　　　                  法  官  鄭銘仁
　　　　　　　　　                  法  官  陳鈺雯
以上正本證明與原本無異。
如不服本判決應於收受本判決後20日內向本院提出上訴書狀，並
應敘述具體理由。其未敘述上訴理由者，應於上訴期間屆滿後20
日內向本院補提理由書狀（均須按他造當事人之人數附繕本）「
切勿逕送上級法院」。
  　　　　　　　　　　　　　　　    書記官　蔡雅惠
中　　華　　民　　國　　111 　年　　4 　　月　　21　　日

附錄所犯法條：　　
中華民國刑法第210條
偽造、變造私文書，足以生損害於公眾或他人者，處5年以下有
期徒刑。

中華民國刑法第216條
行使第210條至第215條之文書者，依偽造、變造文書或登載不實
事項或使登載不實事項之規定處斷。

中華民國刑法第201條
意圖供行使之用，而偽造、變造公債票、公司股票或其他有價證
券者，處 3 年以上 10 年以下有期徒刑，得併科 9 萬元以下罰
金。
行使偽造、變造之公債票、公司股票或其他有價證券，或意圖供
行使之用而收集或交付於人者，處 1 年以上 7 年以下有期徒刑
，得併科 9 萬元以下罰金。

修正前中華民國刑法第339條
意圖為自己或第三人不法之所有，以詐術使人將本人或第三人之
物交付者，處5年以下有期徒刑、拘役或科或併科1千元以下罰金
。
以前項方法得財產上不法之利益或使第三人得之者，亦同。
前二項之未遂犯罰之。

附表一：
編號 發票人 發票日（民國） 票面金額（新臺幣） 支票號碼 1 李紹安 101年6月30日 20萬元 AD0000000 

附表二：
編號 發票人 交付本票日期及地點 票面金額（新臺幣） 票據號碼 1 李宜臻 101年4月13日、臺南市○○區○○里○○○00○0號4樓之2 35萬元 662182 2 李宜臻 101年4月13日、臺南市○○區○○里○○○00○0號4樓之2 70萬元 662185 3 李宜臻 101年4月13日、臺南市○○區○○里○○○00○0號4樓之2 40萬元 662186 4 李宜臻 101年8月26日、臺南市○○區○○里○○○00○0號4樓之2 10萬元 662194